【裁判字號】    89,上易,192
【裁判日期】    891219
【裁判案由】    清償債務
【裁判全文】
臺灣高等法院臺中分院民事判決  八十九年度上易字第一九二號
      上  訴  人  復華證券金融股份有限公司
      法定代理人  丙○○
      訴訟代理人  丁○○
                  乙○○
      送達代收人  丁○○
      被上訴人    甲○○
                              .
      訴訟代理人  許錫津律師
右當事人間請求清償債務事件，上訴人對於中華民國八十九年五月三日台灣台中地方
法院八十八年度訴字第二二七一號第一審判決提起上訴，本院判決如左：
      主      文
上訴駁回。
第二審訴訟費用由上訴人負擔。
      事      實
甲、上訴人方面：
一、聲明：(一)原判決廢棄。(二)被上訴人應給付上訴人新台幣（下同）玖拾肆萬捌仟陸
    佰參拾玖元整，及自民國八十八年一月二十二日起至清償日止，按週年率百分之
    九‧九五計算之利息。(三)第一、二審訴訟費用由被上訴人負擔。
二、陳述：除引用原判決書之記載外，補稱：
  (一)被上訴人於上訴人公司申請開立信用帳戶000－000000號，同時訂立融
    資融券契約，從事有價證券信用交易之用，嗣後被上訴人信用帳戶於八十三年十
    一月十一日融資買進「億豐」股票七十七張，向上訴人融資新台幣（下同）四百
    三十四萬六千元，同時提供上開股票予上訴人作為融資債務之擔保，後於八十四
    年元月間，因前揭股票股價持續下跌，致使被上訴人整戶維持率低於百分之一四
    ○，經上訴人通知補繳差額，被上訴人未於補繳期限內補繳，上訴人乃於八十四
    年一月二十六日依融資融券契約第五、六條、及契約一部之融資融券業務操作辦
    法第二十、四十三、四十四條規定，處分前揭融資擔保品，該擔保品處分後所得
    價金尚不足清償融資本金一百四十一萬四千三百十八元，被上訴人名下之債務，
    經訴外人祝友誠出面全數承擔，於八十四年十一月三十日與上訴人簽訂和解契約
    ，約定分期清償，初期均依約定清償債務，但於第二十八期起即違約未予償付，
    上訴人另依法律程序由訴外人祝友誠不動產拍賣中受償抵充部分融資本金，惟至
    目前止被上訴人尚欠上訴人九十四萬八千六百三十九元。
  (二)原審判決對信用帳戶開立、及銀行帳戶開立作業似有誤會，未予審酌被上訴人自
    認上海商銀之印章有同意訴外人祝友誠使用，但並沒有同意使用在復華富隆證券
    之事實，竟認被上訴人信用帳戶開立日期在八十二年十月七日，而上海銀行開戶
    在八十四年四月十五日，即信用交易帳戶設立在先，銀行戶頭開立在後，豈可以
    事後被上訴人因同意祝友誠使用該印章，即予推認被上訴人有同意祝友誠事前使
    用該印章，認上訴人主張該印章事前已同意交由訴外人祝友誠使用要屬無據，殊
    有不當：按台灣證券交易所股份有限公司營業細則第八十三條規定（八十四年二
    月四日修訂前）證券商經紀商因受託買賣關係所收受或交付委託人之證券或價金
    ，證券經紀商得透過委託人在金融機構之存款帳戶辦理；該營業細則第八十三條
    於八十四年二月四日修正為證券經紀商因受託買賣關係所收受或交付委託人之證
    券或價金，證券經紀商應透過委託人開設之有價證券集中保管帳戶及在證券經紀
    商指定之金融機構開立之存款帳戶以劃撥方式辦理。據上，被上訴人之信用帳戶
    開立之際，關於收受或交付證券或價金，該條規定係「得」透過委託人在金融機
    構之存款帳戶辦理，而非「應」透過金融機構存款帳戶辦理，故被上訴人帳戶內
    款項之進出，於八十三年至八十四年二月之前，係無庸必須透過金融機構之存款
    帳戶辦理。又被上訴人所指之訴外人祝友誠於八十七年三月前均在富隆證券公司
    任職，訴外人祝友誠依上揭規定於八十四年四月十五日至富隆證券公司指定之金
    融機構－上海商銀儲蓄部，開立被上訴人名義之銀行帳戶，開戶之際，依規定於
    印鑑卡上先行蓋存被上訴人之印章（該印章與上訴人所提之融資融券契約所留存
    印章相符），鑑於該銀行帳戶非本人所開立，故被上訴人依規定至上海商銀中港
    分行辦理對保作業，親自簽名確認該銀行帳戶開立無訛，此有原審被上訴人到庭
    應訊之筆錄可稽，準此，系爭印章應早已存放在訴外人祝友誠手上，如訴外人事
    前未得被上訴人之同意使用該印章者，如何可代被上訴人辦理開戶事宜，遑論先
    行蓋用被上訴人印章於印鑑卡上？再者系爭印章如被上訴人所稱係由訴外人偽刻
    進而開立銀行帳戶，被上訴人又為何同意於銀行印鑑卡上簽名確認該銀行帳戶之
    開立無訛，被上訴人之主張互有矛盾之情，原審均未審究，竟逕採被上訴人所述
    ，認定信用帳戶設立在先，銀行戶頭開立在後，認定上訴人主張該印章事前已同
    意交由訴外人祝友誠使用，不足採信，殊屬率斷。再按被上訴人自承上海商銀上
    面的印章有同意祝友誠使用，但並沒有同意使用在復華富隆證券上面，足徵系爭
    印章早已交由訴外人使用，又何來被上訴人主張系爭印章有偽刻之情，又被上訴
    人稱存摺、扣繳憑單實全掌握於訴外人手中，被上訴人如何得知其往來交易情形
    ，按銀行作業習慣，開立銀行帳戶開立後，印章及存摺必自己保存，絕無交由第
    三人掌握之情，然被上訴人卻違反常理，而將印章及存摺交由訴外人掌握，原審
    未予審究該部分事實，逕採被上訴人之抗辯，而認被上訴人未曾實際參與訂約事
    宜，據此認上開印章非被上訴人所蓋章，又認契約上之印章縱為真正，然依我國
    人民將自己印章交付他人，委託該他人辦理特定事項者，比比皆是，倘持有印章
    之該他人，除受託辦理之特定事項外，其他以本人名義所為之任何法律行為，均
    須由本人負表見代理之授權人責任，勢將危害社會交易之安全，乃認定本件融資
    融券契約效力不及於被上訴人，惟被上訴人未於原審說明系爭印章交由訴外人使
    用之事項範圍，況訴外人祝友誠當時擔任證券公司營業員，被上訴人交付印章供
    其使用，依經驗法則，當知係使用於開立帳戶從事有價證券買賣事項上，又被上
    訴人交付印章與第三人，實有授權之意，倘如採被上訴人抗辯，不令其負本人授
    權之責，恐更有危害社會交易安全之虞。
  (三)次查上訴人主張就有關於系爭融資融券契約及信用帳戶內交易，縱非被上訴人申
    請開立或親自買賣，然應係授權或同意第三人為之，或有因被上訴人自己之行為
    表示以代理權授與他人（即被上訴人自承曾將系爭印章交付訴外人使用），或知
    他人表示為其代理人而不為反對之表示者（以及被上訴人帳戶內不勝枚舉之交易
    紀錄），對於第三人應負授權人之責任，進而主張本件有表見代理之適用，惟原
    審判決推論被上訴人否認曾授權訴外人祝友誠代理簽訂契約，上訴人又未提出被
    上訴人授與代理權之證明，而得心證認無從認定被上訴人授與訴外人祝友誠與被
    上訴人簽約之事實，原審未就上訴人之主張，以及證券交易市場之運作，審酌本
    件有無表見代理之適用，誠有認事用法之不當。
  (四)原審判決又認訂約當事人若為被上訴人本人，何以事後會有訴外人承擔債務？而
    認為上訴人訂約之初即知實際契約當事人為訴外人祝友誠本人，且事後契約之履
    行均與其為對象，而為和解事宜之情。惟按上訴人於原審之主張均稱本件融資融
    券契約當事人為被上訴人與上訴人，至對於訴外人祝友誠之追償，乃係基於和解
    契約法律關係請求之，況系爭帳戶之開立，係由上訴人代理證券商受託辦理開戶
    事宜，再由該代理證券商將申請書件轉交上訴人審核，故自書面審理得知契約係
    存在於被上訴人與上訴人間，又有價證券之買賣作業，均係透過證券商為之，且
    就系爭帳戶內有價證券買賣明細資料而言，名義人均為被上訴人，上訴人自當作
    係被上訴人所為，準此，上訴人於原審從無主張知悉實際契約當事人為訴外人祝
    友誠本人，原審自訴外人承擔被上訴人之債務事後契約之履行均以訴外人為連絡
    對象，而推論上訴人知悉實際契約當事人為訴外人祝友誠，甚或認上訴人事前知
    悉訴外人未經授權之情，認定被上訴人無須負表見代理之責，原審之推縯，誠有
    不當之情。
  (五)再查上訴人主張被上訴人信用帳戶整戶維持率不足百分之一百四十時，曾寄發補
    繳差額通知至被上訴人留存之戶籍地址，被上訴人則提出就學證明單、房屋租賃
    契約書、售貨服務保證卡，證明其於八十三年六月五日至八十四年六月四日已搬
    遷至台中市○○街二四五號四樓居住之事實予以抗辯，然依據上訴人於原審所提
    相關事證及被上訴人之自承事實，系爭帳戶開立及有價證券之交易，被上訴人自
    應已知之甚詳，故因通訊地址變更未為通知上訴人，以致未收受相關通知書件，
    此可歸責被上訴人事由，不得據此推諉不知悉系爭帳戶之開立及系爭股票買賣之
    交易，況據被上訴人戶籍謄本以觀，被上訴人於八十五年三月前均居住於台北市
    松山區○○街三三○巷十七弄二十號內，又被上訴人未曾通知通訊處所變更之事
    實，上訴人如何將通知書件寄達被上訴人之新居所地，原審判決採被上訴人證詞
    謂上訴人於八十三年至八十四年四月間仍以台北市○○區○○街三三○巷十七弄
    二十號為通知地址，自不得因此謂被上訴人已知悉訴外人祝友誠以其名義開立帳
    號從事股票交易，認事用法顯有不當。
  (六)被上訴人稱系爭契約書上之身分證文件係訴外人祝友誠盜用作為開戶證明文件，
    惟自系爭契約書上之身分證影本以觀，其配偶欄有載明其配偶為祝友軍，與被上
    訴人於富隆證券公司簽訂委託買賣證券受託契約時所提出之身分證影本有所不同
    ，顯知系爭契約書上身分證時間差異，倘如被上訴人所稱系爭帳戶及買賣證券受
    託契約帳戶係訴外人祝友誠未經被上訴人同意而冒名開立，訴外人逕可持舊身分
    證影本辦理開戶即可，無庸提具新身分證辦理開戶，亦即無庸再盜取新身分證作
    為開戶文件，故如被上訴人未為提供新身分證給訴外人，訴外人又如何能持新身
    分證辦理開戶，爰此被上訴人稱訴外人開立系爭帳戶及從事之交易均不知悉，顯
    與事實相違悖，洵不足採。
  (七)末查被上訴人稱上海商業儲蓄銀行之帳戶乃係訴外人以節稅為由，要求被上訴人
    開立供其使用云云，惟自上訴人請求調查被上訴人普通交易帳戶往來交易資料以
    觀，被上訴人帳戶於八十四年四月十四日以現股買進華新股票五、○○○股，按
    當時證券相關規定，交割應以劃撥方式為之，故被上訴人為辦理交割作業，乃於
    八十四年四月十五日配合開立交割之銀行帳戶，準此以論，被上訴人對於訴外人
    開立買賣證券受託契約帳戶、信用帳戶及從事有價證券之買賣均應知悉，且應有
    同意及授權之意思，反之，訴外人以節稅為由，要求開立銀行帳戶，按被上訴人
    之智識程度，應未必會配合開立，故被上訴人稱係為節稅而配合開立交割銀行帳
    戶，實與常理相悖。
  (八)綜上所陳，被上訴人對於系爭信用帳戶開立及帳戶內所從事之交易均應知悉，縱
    被上訴人未出出具授權書或以法律行為授與代理權之情，然被上訴人事後同意開
    立銀行帳戶及帳戶內頻繁之交易，被上訴人均無反對之意思表示，應認已構成民
    法第一六九條之表見代理。
三、證據：除引用原審立證方法外，補提：復華證券金融股份有限公司變更登記表影
    本乙份、被上訴人戶籍謄本乙份、被上訴人身分證影本乙份、及被上訴人普通交
    易帳戶往來交易資科乙份為証，並聲請本院向富隆綜合証券股份有限公司函查被
    上訴人八十三至八十四年間交易明細表。
乙、被上訴人方面：
一、聲明：(一)上訴駁回。(二)第二審訴訟費用由上訴人負擔。
二、陳述：除引用原判決書之記載外，補稱：
  (一)上訴人以「．．．系爭印章應早已存放在訴外人祝友誠手上，如訴外人事前未得
    被上訴人之同意使用該印章者，訴外人如何可代被上訴人辦理開戶事宜，遑論先
    行蓋用被上訴人印章於印鑑卡上？」、「再者系爭印章如被上訴人所稱係由訴外
    人偽刻進而開立銀行帳戶，被上訴人又為何同意於銀行印鑑卡上簽名確認該銀行
    帳戶之開立無訛？」云云，指摘原審有未予審究之處，惟查祝友誠以被上訴人名
    義在上訴人處開立信用交易帳戶日期為八十二年十月七日，而上海銀行活儲帳戶
    開立日期為八十四年四月十五日，此為上訴人不爭之事實。雖被上訴人自承有同
    意祝友誠以系爭印章向上海銀行開戶，且親自至該銀行中港分行辦理對保，但當
    時被上訴人根本不知祝友誠事先在八十二年間已使用系爭印章於上訴人處開立信
    用交易帳戶。又上海銀行活儲帳戶乃祝友誠以節稅之理由要求被上訴人開立供其
    使用（銀行存款利息超過二十七萬元須課稅），並未表明係供買賣股票之用。而
    上海銀行活儲帳戶開立過程，係祝友誠持其早已刻妥之印章先行蓋存，被上訴人
    事後再辦理對保，該印章非被上訴人親自交予祝友誠，亦即被上訴人以為該印章
    係祝友誠新刻用來開立上海銀行帳戶者，自難僅憑被上訴人有同意祝友誠使用系
    爭印章，遽予推論亦有同意其在八十二年十月七日向上訴人開立信用交易帳戶。
    原審據以廢棄上訴人之主張不採，核無違誤。
  (二)次查祝友誠於八十四年四月十五日商請被上訴人開立上海銀行帳戶時，係以節免
    所得稅利息收入為由，明言之；被上訴人只是祝友誠銀行存款之人頭戶而已，實
    際上使用該帳戶者乃祝友誠本人，自然印章、存摺均由祝友誠自行保管，何來違
    反常理之處？至於祝友誠雖擔任證券公司營業員，惟被上訴人同意其使用印章時
    ，雙方已明白係用於上海銀行開戶，既已指定使用範圍，祝友誠違法用於其他場
    合，被上訴人如何事先預見？上訴人所謂「按銀行作業習慣，開立銀行帳戶後，
    印章及存摺必自己保存，絕無交由第三人掌握之情，然被上訴人卻違反常理．．
    」云云，顯然忽略被上訴人並未實際使用該銀行帳戶之事，似此避重就輕之說詞
    ，自無可採。
  (三)上訴人謂「被上訴人未於原審說明系爭印章交由訴外人使用之事項範圍，況訴外
    人祝友誠當時擔任證券公司營業員，被上訴人交付印章供其使用，依經驗法則，
    當知係使用於開立帳戶從事有價證券買賣事項上，又被上訴人交付印章與第三人
    ，實有授權之意，倘如採被上訴人抗辯，不令其負本人之責，恐更有危害社會交
    易安全之虞。」云云。首先被上訴人須強調者，系爭印章並非被上訴人「交付」
    祝友誠使用，而係祝友誠通知被上訴人訴人為節稅，須借用名義開立銀行活儲帳
    戶，印章乃祝友誠準備，被上訴人並未另行或事先交付任何印章，上訴人執此爭
    執，要屬無據。況且被上訴人於原審即陳稱開立上海銀行帳戶之目的，已足以說
    明被上訴人限定祝友誠使用系爭印章之範圍，尚難僅憑祝友誠於證券公司擔任營
    業員，遽認被上訴人有授權開立買賣有價證券帳戶之意思，否則無異擴張被上訴
    人之責任，是原審以「我國人民將自己印章交付他人，委託該他人辦理特定事項
    者，比比皆是，倘持有印章之該他人，除受託辦理之特定事項外，其他以本人名
    義所為之任何法律行為，均須由本人負表見代理之授權人責任，勢將危害社會交
    易安全。」而駁回上訴人於原審之訴，認事用法均屬適切。
三、證據：引用原審立證方法。
  理      由
一、本件上訴人起訴主張：被上訴人於八十二年十月六日向上訴人申請開立信用帳戶
    000－000000號，同時訂立融資融券契約，從事有價證券信用交易之用
    ，被上訴人於八十三年間向上訴人融資四百三十四萬六千元，八十四年一月間因
    所融資購買之股票價格持續下跌，經上訴人通知補繳差額，惟被上訴人未於補繳
    期限內補繳，經結算結果尚欠一百四十一萬四千三百十八元，該債務由訴外人祝
    友誠於八十四年十一月三十日向上訴人表示全數承擔並簽定和解契約，約定分八
    十四期分期清償，惟祝友誠償還至第二十七期本金即未依約清償，依和解契約約
    定本金部份視為全部到期，債務承擔效力亦中止，改由被上訴人負責清償，於扣
    除祝友誠所有之不動產拍賣參與分配款後尚欠九十四萬八千六百三十九元暨遲延
    利息，爰請求被上訴人如數清償，被上訴人雖辯稱其不知悉祝友誠開立系爭帳戶
    及從事之交易情形，惟被上訴人於八十四年間同意祝友誠使用上開信用帳戶之印
    章向上海商業儲蓄銀行開立帳戶，足見被上訴人對祝友誠開立系爭信用帳戶，有
    民法第一六九條表見代理之適用等語。
二、被上訴人則以：上開信用帳號並非被上訴人親自所為，亦無授權祝友誠為之，上
    訴人所提出之証券信用交易帳戶申請表、及融資融券契約書，有關被上訴人簽名
    部分，均非被上訴人親自為之，印章亦非真正，被上訴人於八十四年四月十五日
    雖有同意祝友誠使用印章在上海商業銀行開戶，以便節稅，但並沒有同意祝友誠
    使用在復華富隆證券開戶，不能因為被上訴人於八十四年間同意祝友誠使用該印
    章，即予推認有同意使用該印章於系爭信用交易帳號，上海商銀於開戶後，存摺
    一直在祝友誠手中，被上訴人不知往來交易情形，又股票價格下滑，上訴人從未
    收受補繳差額通知，上訴人與祝友誠於八十四年十一月三十日所達成之和解，被
    上訴人並未參與，祝友誠為債務承擔人並允以八十四期分期清償，上訴人若認定
    被上訴人係主債務人，豈有同意祝友誠承擔債務而未要求被上訴人負責之理，由
    該和解書可知，上訴人早知上開融資融券契約係祝友誠私自以被上訴人為名義人
    ，並未通知被上訴人到場，始以祝友誠承擔債務之方式解決，祝友誠甚至提供所
    有之不動產供上訴人設定抵押以供清償，被上訴人自不受該和解契約之拘束，祝
    友誠以被上訴人名義開立信用帳戶、委託買賣證券受託契約之行為，被上訴人並
    未授權，祝友誠亦未表明代理之旨，又主張代理者只限於合法行為，祝友誠未以
    代理人名義開戶，行為復屬違法，自無表見代理等語，資為抗辯。
三、上訴人主張被上訴人於八十二年十月六日向其申請開戶設立000－0－000
    00信用帳號，同時訂立融資融券契約，從事股票之融資融券信用交易之用，嗣
    後被上訴人於八十三年間向上訴人融資四百三十四萬六千元，因融資所購買之股
    票價格持續下跌，經上訴人通知補繳差額，惟被上訴人未於補繳期限內補繳，經
    結算結果尚欠一百四十一萬零四百三十八元，該債務由訴外人祝友誠於八十四年
    十一月三十日向上訴人表示全數承擔並簽定和解契約，約定分八十四期分期清償
    ，惟祝友誠償還至第二十七期本金即未依約清償，依和解契約約定本金部份視為
    全部到期，債務承擔效力亦中止，改由被上訴人為連帶保證人負責清償，於扣除
    祝友誠所有之不動產拍賣參與分配款後尚欠九十四萬八千六百三十九元暨遲延利
    息等情，固據上訴人提出系爭信用帳戶申請表、融資融券契約書、融資融券債務
    承擔和解契約書、股票債務分期償還表、委託買賣證券受託契約、融資融券交易
    明細資料、及台灣台北地方法院民事執行處分配通知各一件在卷為証，惟被上訴
    人則辯以：其並未向上訴人申請開立系爭信用帳號、及訂立融資融券契約，作為
    從事股票融資融券信用交易之用；又上訴人與祝友誠於八十四年十一月三十日所
    訂立之和解契約，被上訴人並未參與，自不受該和解契約之拘束等語，經查：
  (一)關於系爭信用交易帳戶、及融資融券契約書是否為被上訴人申請設立、及訴外人
    祝友誠以系爭信用帳戶、融資融券契約從事股票信用交易之用，被上訴人應否負
    授權者之責任一節：依上訴人提出之系爭信用交易帳戶、及融資融券契約書上，
    雖有被上訴人之簽名及印文，惟被上訴人否認知有其事，並辯以：其未在上面蓋
    章及簽名等情，上訴人於原審及本院審理中亦自認：被上訴人並未在融資融券契
    約書上對保，開立信用交易申請表及融資融券契約書上簽名之筆跡不是被上訴人
    所為等語甚詳（見原卷第四十一頁、及本院卷第四十二頁），足見；開立系爭信
    用交易帳戶、及簽署上開融資融券契約書均非被上訴人親自所為等情，應堪認定
    。上訴人另以被上訴人自認其同意訴外人祝友誠於八十四年四月十五日至富隆證
    券公司指定之金融機構－上海商銀儲蓄部，以其名義開立該銀行帳戶，並辦理對
    保，而該開戶印章與上開融資融券契約上所留存印章相符，而主張該印章早已存
    放在訴外人祝友誠手中，被上訴人事前應有同意訴外人祝友誠使用該印章；或知
    訴外人祝友誠以該帳戶為股票之交易，竟不為反對之表示，被上訴人自應負表見
    代理授權人之責任等語，惟被上訴人則辯以：其確不知道祝友誠於八十二年間即
    已使用該印章在上訴人處開立系爭信用交易帳戶，八十四年間上海銀行活儲帳戶
    係祝友誠以節稅為由，要求被上訴人開立供其使用，並未表明係供買賣股票之用
    ，被上訴人並未交付任何印章予祝友誠，開立上海銀行活儲帳戶係祝友誠持早已
    刻妥之印章先行蓋存，被上訴人事後再辦理對保，不能以被上訴人同意祝友誠開
    立上海銀行帳戶，即推論有同意在上訴人處開立系爭信用交易帳戶等語，查被上
    訴人已爭執該印章非其所有，並於原審主張該印章係訴外人祝友誠所盜刻，又衡
    以系爭信用交易帳戶、及融資融券契約書均非被上訴人親自簽名，上訴人並不能
    積極舉証証明被上訴人於八十二年間有交付該印章、或同意訴外人祝友誠委刻該
    印章開立系爭信用帳戶使用之事實，即不能遽以認定被上訴人有授與代理權予訴
    外人祝友誠開立系爭信用帳戶；又系爭信用帳戶雖於八十三至八十四年間（八十
    二及八十三年六月前之交易憑証超過保存年限已銷毀）在富隆綜合証券股份有限
    公司有頻繁之股票交易買賣等情，有該証券公司於八十八年十月二十五日以八十
    八富總經字第二六五號、及八十九年十月二十四日以八十九富總經字第一六一號
    函附交易明細表分別附於原審及本院卷可稽，上訴人又以被上訴人明知訴外人祝
    友誠以其名義多次為股票買賣交易，竟不為反對之表示，亦應負表見代理授權人
    之責任云云，惟按民法第一百六十九條規定之表見代理，乃指原無代理權，但表
    面上足令人信為有代理權，為保護交易安全，法律使本人負一定之責任者而言，
    被上訴人已否認知情訴外人祝友誠於八十二年間以系爭信用帳戶及印章為股票融
    資融券交易等情，已如上述，又証人即富隆綜合証券股份有限公司交割主管蘇金
    蓮於本院準備程序中雖結証稱：依公司規定開戶需本人到場，被上訴人於七十幾
    年有來開戶，伊負責書面審核，但伊並未見到被上訴人本人，伊僅是在後面審核
    等語，証人蘇金蓮亦未能証明上開股票買賣交易帳戶係被上訴人親自前往該証券
    公司設立等情，則無論設立系爭信用帳戶、訂立融資融券契約、及上開股票交易
    帳戶均無確切証據証明係被上訴人所為，由此表徵而視，如何能認定被上訴人知
    悉訴外人祝友誠以其名義多次為股票買賣交易，而不為反對表示之事實。次按民
    法第一百六十九條規定之表見代理，乃指原無代理權，但表面上章與系爭信用帳
    戶及融資融券契約之印章相符，而主張被上訴人事前同意訴外人祝友誠使用該印
    章開立系爭帳戶，惟按將自己印章交付他人，委託該他人辦理特定事項者，比比
    皆是，倘持有印章之該他人，除受託辦理之特定事項外，其他以本人名義所為之
    任何法律行為，均須由本人負表見代理之授權人責任，未免過苛（最高法院七十
    年度台上字第六五七號判例參照）。被上訴人對訴外人祝友誠使用該印章已辯以
    僅授權使用在上海銀行開戶節稅之用等情，上訴人復無法提出其他積極事証足以
    証明此行為足証被上訴人於八十二年間即已同意訴外人祝友誠使用該印章設立系
    爭信用帳戶、及簽立系爭融資融券契約，其進而以被上訴人上開帳戶多次之交易
    紀錄，主張被上訴人應負表見代理授權人之責任云云，即無足採。
  (二)關於八十四年十一月三十日所立和解契約書是否足認係被上訴人積欠系爭融資債
    務而應負清償責任一節：被上訴人辯以上訴人與祝友誠於八十四年十一月三十日
    所達成之和解，被上訴人並未參與，祝友誠為債務承擔人並允以八十四期分期清
    償，上訴人若認定被上訴人係主債務人，豈有同意祝友誠承擔債務，而未要求被
    上訴人負責之理等語，查系爭和解書之當事人為上訴人及訴外人祝友誠，被上訴
    人並非該和解契約之當事人，亦未在該契約書上為任何之簽名、或蓋章，有該和
    解契約書一紙附於原卷第十五、十六頁可稽，雖該契約書上約明係系爭融資融券
    債務承擔契約，訴外人祝友誠為被上訴人所欠債務之債務承擔人，又於第五、六
    條約定：清償期中倘有一期未如約給付，視為本金部份全部到期、訴外人祝友誠
    同意上訴人得主張本件債務承擔之效力中止，祝友誠改為被上訴人及祝友軍之共
    同連帶保證人等語，惟按被上訴人如為系爭融資債務之主債務人，上訴人何以同
    意由訴外人祝友誠承擔本件債務，又既承擔被上訴人債務，何以未會同被上訴人
    為之，此並未據上訴人敘明，堪認上訴人於系爭信用帳戶設立、及簽訂融資融券
    時即知實際使用者係訴外人祝友誠，故乃於上開融資購買之股票價格下跌，應追
    繳差額時，同意由訴外人祝友誠全數承擔債務，並簽定該和解契約書，又為確保
    追償未獲保障權益起見，與訴外人祝友誠約定債務承擔效力中止之事由，按被上
    訴人既非系爭融資融券契約當事人，已如上述，則上訴人與訴外人祝友誠所訂定
    之該和解契約，又與被上訴人何干？上訴人亦不能以訴外人祝友誠未依約全部履
    行該和解內容，而倒果為因依該和解約定主張被上訴人應負系爭融資債務。上訴
    人雖又以系爭信用帳戶維持率不足百分之一百四十時，曾寄發補繳差額通知予被
    上訴人云云，惟為被上訴人所否認，並提出就學證明單、房屋租賃契約書、售貨
    服務保證卡，而辯以其於八十三年六月五日至八十四年六月四日已搬遷至台中市
    ○○街二四五號四樓居住等情，上訴人復以被上訴人變更住所未通知，如何將通
    知書件寄達被上訴人之新居所地云云，惟被上訴人既不知系爭信用帳戶設立等情
    ，何因應告知上訴人變更住所一事，又被上訴人苟係系爭信用交易設立者，於變
    更地址時，何有未告知之理，再由被上訴人上開股票帳戶自八十三年一月至八月
    間均持續有多筆之買賣交易，並持續至八十四年四月間止，有富隆綜合證券股份
    有限公司上開函附之交易明細表可參，於上開期間內被上訴人之住所已有遷移，
    而上訴人竟仍以台北市○○區○○街三三○巷十七弄二十號五樓為通知地址，益
    徵系爭帳戶股票交易均非被上訴人所為，又衡以上訴人於本件追償時未向被上訴
    人為之，竟先與訴外人祝友誠訂立上開和解契約，由祝友誠先為清償，足見；上
    訴人自始即知悉訴外人祝友誠係系爭信用帳戶設立者、及該融資融券契約訂約者
    ，上訴人復未能舉証証明被上訴人有授權予訴外人祝友誠、或有表見代理之事實
    ，自不得主張被上訴人應負本件債務清償之責。
四、綜上所述，上訴人依清償債務法律關係請求被上訴人應給付訴外人祝友誠所積欠
    其之九十四萬八千六百三十九元，及自遲延給付之八十八年一月二十二日起至清
    償日止按週年率百分之九‧九五計算之利息，為無理由，原審為上訴人敗訴之判
    決，並無不合，上訴意旨猶執詞指摘原判決不當，求予發棄改判，為無理由，應
    予駁回。
五、本案事實已臻明確，兩造其餘攻擊防禦方法，不足以影響本判決結果，爰不一一
    論述，併此敘明。
據上論結：本件上訴為無理由，依民事訴訟法第四百四十九條第一項、第七十八條判
決如主文。
中      華      民      國    八十九    年    十二      月      十九    日
~B1民事第四庭審判長法  官  黃斐君
~B2                法  官  張鑫城
~B3                法  官  張浴美
右為正本係照原本作成。
不得上訴。
~B                書記官  郭振祥
中      華      民      國    八十九    年    十二      月    二十一    日
                                                                        Ｈ


司法院資訊處製作；財團法人民間司法改革基金會備份。
